臺北高等行政法院判決　　　　　　　　　　　　　　　九十年度訴字第六五二九號
　　　　　　　　　　　　　　　.
　　原　　　告　東森華榮傳播事業股份有限公司
　　代　表　人　甲○○
　　送達代收人　乙○○
　　訴訟代理人　丁○○
　　被　　　告　行政院新聞局
　　代　表　人　葉國興（局長）
　　訴訟代理人　丙○○
右當事人間因衛星廣播電視法事件，原告不服行政院中華民國九十年十月二十四日台
九十訴字第○五一三三八號訴願決定，提起行政訴訟。本院判決如左：
　　主  文
原告之訴駁回。
訴訟費用由原告負擔。
　　事  實
一、事實概要：本件被告以原告經營之「東森新聞台」頻道，於民國（下同）九十年
    六月七日十八時五十分播出之「中正大學畢業舞會舞孃辣妹激情熱舞」新聞，出
    現女子僅著內衣褲扭動身軀、女子與男學生共舞時脫除男學生衣物等猥褻動作之
    畫面，經廣播電視節目及廣告諮詢會議評鑑，認已逾越電視節目即分級制度之普
    遍級尺度，違反電視節目分級處理辨法第十三條及衛星廣播電視法第十八條第一
    項規定。又「東森新聞台」頻道前因違反節目及及廣告管理規定，經被告分別以
    九十年三月七日（九○）正廣四字第○二八一四號及九十年三月十二日（九○）
    正廣四字第○三○四二號函核處在案，茲原告再次違規，乃依同法第三十七條第
    一項第一款規定，於九十年六月二十九日以（九○）正廣四字第○八八○五號行
    政處分書處以罰鍰新台幣（下同）六十四萬元，並請立即改正，逾期不改正，將
    按次連續處罰。原告不服，提起訴願，遭決定駁回，遂提起本件行政訴訟。
二、兩造聲明：
　(一)原告聲明：1.訴願決定及原處分均應撤銷。
              2.訴訟費用由被告負擔。
　(二)被告聲明：1.駁回原告之訴。
              2.訴訟費用由原告負擔。
三、兩造爭點：被告認本件系爭新聞畫面，已逾越電視節即分級制度之普遍級尺度，
    　　　　　且係原告再次違規，乃處新台幣六十四萬元罰鍰，並請立即改正，逾
　　　　　    期不改正，將按次連續處罰，是否適法？
　(一)原告主張之理由：
    1.查新聞報導係本諸人民「知的權利」而產生，由大眾傳播媒體作為「代理」人
　　　民行使知的權利的代理人，是故，新聞報導有別於一般節目，而以人類社會特
　　　出、新近、真實的事件為報導主題。讓大眾不出門，即得知悉天下事。基於此
　　　種反映真實之報導特性，以及自憲法言論自由所衍生之新聞自由原則，「新聞
　　　」報導之主題包羅萬象，較一般電視節目內容必然更為多元，此合先陳明。
　　2.按每年六月正值各大專院校學生畢業之時節，如其畢業典禮、舞會舉辦方式特
　　　殊或邀請與會之人士為新聞人物者，則新聞媒體均多所報導。就本案而言，中
　　　正大學今年度之畢業舞會邀請校外辣妹熱舞之方式乃前所未有，此舉是否允當
　　　，引起廣泛之討論，新聞媒體基於「人民知的代理人」之身分以及「反映真實
　　　」之特性，而予以報導，洵屬當然。惟原告之「東森新聞台」於報導此則新聞
　　　之際，為符合新聞畫面需為「普」級之新聞尺度，業已先行刪除若干不當之現
　　　場畫面（如舞者與學生倒臥地上舞動之畫面），所保留播出之內容中，雖有女
　　　子著內衣舞蹈之晝面，然其內衣與一般泳衣及夏季韻律舞衣相仿，並未有露點
　　　或其他暴露之情事；另舞者雖有動手拉男學生衣服之動作，但衣服實係男學生
　　　自行脫去，而此種脫衣動作在年輕人熱舞之際極為普遍，就原告所播出之畫面
　　　觀之，並無任何猥褻之可言，實未逾越「普遍級」尺度。被告稱原告所播出之
　　　系爭新聞畫面違反「電視節目分級處理辦法」云云，其認事用法，殊有違誤。
　　3.又查，茲因社會風氣日益開放，有關新聞畫面是否符合「普遍級」之判斷標準
　　　，亦應與時俱進，隨著社會風氣進化之腳步予以調整，而與一般社會通念相符
　　　，非可強以制式、嚴苛、無彈性之主觀標準，率爾認定系爭新聞畫面逾越「普
　　　遍級」。實則，衡諸目前各電視頻道播送之內衣、沐浴乳等廣告以及服裝秀、
　　　舞蹈表演之畫面內容，系爭新聞晝面之尺度並無過之，被告認其逾越「普遍級
　　　」尺度，顯有違一般社會通念，而屬不當。
　　4.再者，原告於採訪系爭新聞時，為達平衡報導，亦另行訪問中正大學陳盈傑等
　　　學生，由其等對「辣妹於畢業舞會熱舞」提出批判，以導正社會觀念，是本則
　　　新聞之報導內容及晝面，絕無影響兒童或青少年身心健康之虞。
　　5.另查，系爭節目內容是否確實影響兒童或青少年身心健康，而逾越普遍級尺度
　　　，尚須經專業判斷，被告僅憑法律地位不明之「廣播電視節目及廣告諮詢會議
　　　」評鑑即為認定，實屬不當：
　　　(1)按行政法上如屬專門技術之領域，倘經組織上公正客觀且成員為專業人士之
　　　　專業委員會判斷，即便為司法機關，亦需尊重其之判斷，如我國之行政院公
　　　　平交易委員會即是。惟此等專業委員會之組成必須於法律或授權命令上，對
　　　　於其組織之成員、職掌之事項、作成判斷之方法及效力，均予明定，其判斷
　　　　始有此等效力可言。
　　　(2)查節目內容是否足以對兒童心理或行為產生不良影響，必須由公正專業人士
　　　　如心理學者、社會學家者為判斷，否則極有可能淪於行政機關個人主觀價值
　　　　之判斷，箝制憲法所保障之思想言論自由。而被告認定系爭節目內容有妨害
　　　　兒童或青少年身心健康之情形，係依所謂「廣播電視節目及廣告諮詢會議」
　　　　之評鑑。惟遍查相關之法律及授權命令，並未發現衛星廣播電視法及節目分
　　　　級處理辦法之適用，須據「廣播電視節目及廣告諮詢會議」之評鑑而為之。
　　　　且「廣播電視節目及廣告諮詢會議」之組織依據為何、構成員為何、評鑑之
　　　　程序為何、評鑑之效力為何，以及是否得對之不服，均無法自法規上得知。
　　　　是以「廣播電視節目及廣告諮詢會議」之評鑑，其法律效力為何，本身已有
　　　　可議，而被告竟憑此評鑑而為處分，實屬無據。
　　　6.退萬步言之，縱認系爭節目逾越普遍級尺度，被告核處原告六十四萬元之罰
　　　　鍰亦嫌過高。蓋
　　　　(1)行政機關行駛裁量權，除應符合法律授權之目的，亦應遵守比例原則、平
　　　　　等原則等一般法律原則，非得恣意為之。換言之，立法機關制定罰鍰額度
　　　　　之上、下限，授權行政機關裁量者，行政機關固得於該罰鍰上、下限內選
　　　　　擇適當之額度，惟應依受處罰之違規事實情節，考量立法授權目的為之。
　　　　　否則縱其裁處之罰鍰並未逾越法律規定之上限額度，亦損及立法授權行政
　　　　　機關裁量權之行使。
　　　　(2)查衛星廣播電視法第三十七條規定：「衛星廣播電視事業或境外衛星廣播
　　　　　電視事業有下列情形之一者，處新台幣二十萬元以上二百萬元以下罰鍰：
　　　　　一、一年內經處罰二次，再有前二條各款情形之一者。．．．」被告於裁
　　　　　處時，固有其裁量之權限，惟就不同之違法事實，應分辨其情節輕重，而
　　　　　處以適當之罰鍰。就本案而言，「東森新聞台」之前雖曾受罰，然此次製
　　　　　播中正大學舞會新聞，係本於新聞傳達真實之宗旨，除儘量刪減過當畫面
　　　　　，並予以平衡報導，就一般通念觀之，該則新聞縱有違法，其情節亦甚輕
　　　　　微，揆諸前揭規定，核處二十萬元罰鍰即已足矣。詎被告竟未分辨情節輕
　　　　　重，亦未說明裁量理由，即逕科處六十四萬元之高額罰鍰，不僅有違比例
　　　　　原則、平等原則，更不符合法律授權裁量之意旨，被告恣意裁量係屬裁量
　　　　　怠惰，所為處分即屬違法，應予撤銷。
      7.本件被告為處分前未依行政程序法第一百零二條規定，通知原告陳述，且無
        同法第一百零三條之情形，被告遽為處分，違反正當程序規定，應為違法。
　(二)被告主張之理由：
　　1.按衛星廣播電視法第十八條第一項規定：「主管機關應訂定節目分級處理辦法
　　　。衛星廣播電視事業及境外衛星廣播電視事業應依處理辦法規定播送節目。」
　　　另電視節目分級處理辦法第十三條規定：「新聞報導節目得不標示級別，其畫
　　　面應符合『普』級規定。」違反者，依同法第三十五條第三款規定，予以警告
　　　；同法第三十七條第一項第一款復規定：「衛星理由廣播電視事業或境外衛星
　　　廣播電視事業一年內經處罰二次，再有前二條（第三十五條、第三十六條）各
　　　款情形之一者，處新臺幣二十萬元以上二百萬元以下罰鍰，並通知限期改正，
　　　逾期不改正者，得按次連續處罰。」
　　2.新聞自由雖衍生自憲法保障言論自由之原則，但依大法官民國八十九年七月七
　　　日釋字第五○九號解釋文：「言論自由為人民之基本權利，憲法第十一條有明
　　　文保障，國家應給予最大限度之維護，俾其實現自我、溝通意見、追求真理及
　　　監督各種政治或社會活動之功能得以發揮。惟為兼顧對個人名譽、隱私及公共
　　　利益之保護，法律尚非不得對言論自由依其傳播方式為合理之限制。．．．」
　　　來看，新聞自由縱使本諸人民知的權利而生，若新聞自由侵犯個人名譽、隱私
　　　或公共利益時，法律自當予以介入限制，故絕非任何事件皆可以新聞自由之名
　　　目做為新聞報導之保護傘，合先敘明。
　　3.就系爭新聞畫面觀之，女舞者雖未有露點或其他過度暴露之情事，但在舞蹈中
　　　寬衣解帶類似鋼管秀或脫衣舞蹈之表達方式，原就不應屬於「普」級尺度；且
　　　電視節目分級處理辦法第九條附表二中已例示說明「令人尷尬、反感之．．．
　　　性暗示或肢體接觸。」、「任何涉及．．．色慾或具性意涵等內容。」分別為
　　　保護級、普遍級不得播出之內容，雖原告辯稱為平衡報導，另行訪問其他學生
　　　提出批判以導正社會觀念等等，然女舞者僅著內衣褲扭動身軀並拉扯男學生之
　　　衣物，畫面整體表現已呈猥褻意味，即使女舞者係穿著一般泳衣或韻律舞衣而
　　　並未露點，同樣之動作均屬不符「普」級畫面之規定。且此則新聞即使已做平
　　　衡報導，但系爭新聞所呈現之猥褻畫面，對於兒童、青少年之不良影響，已非
　　　平衡報導所能彌補。原告辯稱絕無影響兒童或青少年身心健康之虞，實不足採
　　　信。
　　3.被告對於違規案件之認定與處理向來極為審慎小心，為避免少數同仁之主觀好
　　　惡即對業者做成處分，影響業者權益，並保持被告在專業觀念上能與社會脈動
　　　與時俱進，特邀請社會各界公正、客觀之專業人士組成「廣播電視節目及廣告
　　　諮詢會議」，提供被告在節目認定觀念上不失偏頗之客觀諮詢意見，被告再就
　　　個案情節輕重與該頻道之核處紀錄依法核處。系爭新聞內容復經被告「廣播電
　　　視節目及廣告諮詢會議」評鑑，業已認定逾越「普遍」級規定，被告依法核處
　　　，誠屬適當及適法，並未有過於主觀、不符社會通念之處。
　　4.而被告之核處原則係以「初犯依最低額裁罰，累犯違規則按次加重」方式處理
　　　，並以每個單一頻道為個別計算對象，因衛星廣播電視法第三十七條第一項第
　　　一款明訂：「一年內經處罰二次，再有前二條各款情形之一者．．．」，故每
　　　一違規事實發生時，若往前推一年內業經處罰二次，則核處金額會依次累加。
　　　經查該頻道自民國八十八年八月三日設立迄九十年六月十八日止因相關節目及
　　　廣告違規事件已累罰至新臺幣五十八萬元，今節目再違規，六月二十九日之行
　　　政處分書自再往上累加至新臺幣六十四萬元，絕非原告所稱：「．．．該則新
　　　聞縱有違法，其情節亦甚輕微．．．核處二十萬元罰鍰即已足矣。．．．被告
　　　竟未分辨情節輕重．．．即逕科處六十四萬元之高額罰鍰．．．」之片段曲解
　　　、誤導。
　　5.綜上所述，原告經營之頻道播送違反衛星廣播電視法第十八條第一項規定之節
　　　目內容，被告審酌其違法情節，依同法第三十七條第一項第一款規定予以核處
　　　，認事用法誠無不當，尚無不合，原告所持理由係規避責任之詞，冀邀寬免，
　　　顯不足採信。
    理　由
　　理  由
一、按「主管機關應訂定節目分級處理辦法。衛星廣播電視事業及境外衛星廣播電視
    事業應依處理辦法規定播送節目。」衛星廣播電視法第十八條第一項定有明文；
  　次按「新聞報導節目得不標示級別，其畫面應符合『普』級規定。」電視節目分
    級處理辦法第十三條亦有明定；違反者，依衛星廣播電視法第三十五條第三款規
    定，予以警告；再按「衛星理由廣播電視事業或境外衛星廣播電視事業一年內經
    處罰二次，再有前二條（第三十五條、第三十六條）各款情形之一者，處新臺幣
    二十萬元以上二百萬元以下罰鍰，並通知限期改正，逾期不改正者，得按次連續
    處罰。」復為同法第三十七條第一項第一款所明定。
二、查原告經營之東森新聞台頻道，於九十年六月七日十八時五十分播出之「中正大
    學畢業舞會、舞孃辣妹激情熱舞」新聞，出現女子僅著內衣褲扭動身軀、女子與
    男學生共舞時脫男學生衣物動作之畫面，有被告所提經本院勘驗之側錄帶附卷可
    稽，系爭新聞畫面之舞孃雖未有露點或其他過度暴露之情事，惟於舞動過程中寬
    衣解帶，類似第四台節目中所呈現之鋼管秀或脫衣舞蹈之表現方式，至臻明確，
    且為兩造所不爭執。
三、按電視節目分級處理辦法第九條附表二例示說明「任何涉及性行為、色慾或具性
    意涵等之內容」為電視節目普遍級不得播出之內容。自該附表二例示不得於保護
    級中播出之「令人尷尬、反感之性話題、性暗示或肢體接觸」以觀，上開普遍級
    新聞播出畫面，只要有關性話題、性暗示或肢體接觸，均非所許，要無疑義。查
    系爭新聞畫面既有類似鋼管秀及挑惑異性脫衣之動作，顯已具性意涵之內容，已
    違反電視節目分級處理辦法第十三條「新聞報導節目得不標示級別，其畫面應符
    合『普』級規定。」之規定至明。
四、原告主張新聞報導係本諸人民「知的權利」而產生，基於反映真實之報導特性，
    及憲法言論自由所衍生之新聞自由原則，新聞報導較一般電視節目內容必然更為
    多元一節；按新聞自由雖衍生自憲法保障言論自由之原則，惟依司法院大法官會
    議釋字第五○九號解釋所示：「言論自由為人民之基本權利，憲法第十一條有明
　　文保障，國家應給予最大限度之維護，俾其實現自我、溝通意見、追求真理及監
　　督各種政治或社會活動之功能得以發揮。惟為兼顧對個人名譽、隱私及公共利益
　　之保護，法律尚非不得對言論自由依其傳播方式為合理之限制。」之意旨，新聞
　　報導縱係本諸人民知的權利而生，若新聞報導侵犯公共利益時，亦為法律所應限
　　制之範疇。
五、原告主張中正大學畢業舞會邀請校外辣妹熱舞之方式乃前所未有，新聞媒體基於
    「人民知的代理人」之身分以及「反映真實」之特性，原告予以報導，洵屬當然
    。且為符合新聞畫面需為「普」級之新聞尺度，業已先行刪除若干不當之現場畫
    面，播出之內容，雖有女子著內衣舞蹈之晝面，然其內衣應一般泳衣及夏季韻律
    舞衣相仿，並未有露點或其他暴露之情事；另舞者雖有動手拉男學生衣服之動作
    ，但衣服實係男學生自行脫去，年輕人熱舞之際極為普遍，並無任何猥褻之可言
    ，實未逾越「普遍級」尺度云云；但查，系爭新聞畫面，雖無舞孃露點或其他過
    度暴露之情事，但在舞蹈中寬衣解帶類似鋼管秀或脫衣舞蹈之表達方式，已逾越
    「普」級尺度，已如前述，其他節目雖時有呈現類似畫面或其他一般表達方式有
    類此方式，惟該畫面或場合與原告不應於「普級」節目中呈現，乃不同領域之規
    範，原告此項主張，洵不足採。
六、原告主張社會風氣日益開放，有關新聞畫面是否符合「普遍級」之判斷標準，亦
    應與時俱進，予以調整，與一般社會通念相符，非可強以制式、嚴苛、無彈性之
    主觀標準，率爾認定系爭新聞畫面逾越「普遍級」云云；按被告基於保障、監督
    之立場，訂定電視節目分級處理辦法，於第九條特予附表例示說明各種級別得及
    不得播出之內容，俾衛星廣播電視節目業者遵行，自應有其客觀性及適用一般性
    ，原告對於上開規定，基於業者知法守法之義務，當應知之甚稔，對於新聞節目
    之播出，尤應秉持「普遍級」之尺度，在公共利益及知的權利兼顧下，謹慎為之
    ，系爭新聞畫面之不當，已如前述，要無執一般社會通念為詞，指摘上開規定及
    被告之認定過當之理。
七、原告主張於採訪系爭新聞時，為達平衡報導，亦另行訪問中正大學學生，由其等
    對「辣妹於畢業舞會熱舞」提出批判，以導正社會觀念，本則新聞之報導內容及
    晝面，絕無影響兒童或青少年身心健康之虞云云；惟按電視節目分級處理辦法第
    九條附表二中已例示說明「令人尷尬、反感之性暗示或肢體接觸。」、「任何涉
    及．．．色慾或具性意涵等內容。」分別為保護級、普遍級不得播出之內容，自
    原告自承為平衡報導，另行訪問其他學生提出批判以導正社會觀念以觀，亦知原
    告亦認系爭畫面確有不妥，始有導正之必要，從而，系爭新聞即使已做平衡報導
    ，但系爭新聞所呈現之猥褻畫面，對於其他保護級以上保護者，如兒童、青少年
    之不良影響，已非平衡報導所能彌補。原告此項主張，殊不足採。
八、原告主張系爭節目內容是否逾越普遍級尺度，尚須經專業判斷，被告僅憑法律地
    位不明之「廣播電視節目及廣告諮詢會議」評鑑即為認定，實屬不當云云；按被
    告為新聞傳播事業主管機關，對於所監督之衛星廣播電視業有無遵守相關規定為
    新聞節目之播送，自有依前揭法規審酌之權限，且相關法規亦未規定其應設置類
    似行政院公平交易委員會之獨立機關或單位，被告為謹慎處理違規案件之認定與
    處理，保障業者權益，並保持被告在專業觀念上能與社會脈動與時俱進，特邀請
    社會各界公正、客觀之專業人士組成「廣播電視節目及廣告諮詢會議」，提供被
    告在節目認定觀念上不失偏頗之客觀諮詢意見，被告再就個案情節輕重與該頻道
    之核處紀錄依法核處，並無不合。且系爭新聞內容亦經本院勘查，認定業已逾越
    「普遍」級規定，被告依法核處，於法有據。
九、原告主張縱認系爭節目逾越普遍級尺度，被告核處原告六十四萬元之罰鍰亦嫌過
    高云云；按衛星廣播電視法第三十七條第一項第一款明訂：「一年內經處罰二次
    ，再有前二條各款情形之一者，處新台幣二十萬元以上二百萬元以下罰鍰．．．
    」，被告依上開規定，訂有「衛星廣播電視業者違規罰鍰裁量之參考原則」行政
    規則，以「初犯依最低額裁罰，累犯違規則按次加重」方式處理，並以每個單一
    頻道為個別計算對象，每一違規事實發生時，若往前推一年內業經處罰二次，核
    處金額依次累加，核與前開規定，並無不合。查該頻道自八十八年八月三日設立
    迄九十年六月十八日止因相關節目及廣告違規事件已累罰至五十八萬元，茲系爭
    新聞節目再度違規，被告所為系爭處分，依前開罰鍰額度，往上累加至六十四萬
    元，並無裁量濫用之情，原告此項主張，殊不足採。
十、原告主張被告為系爭處分前，依行政程序法第一百零二條規定通知原告陳述意見
    ，顯為違法云云；按「有下列情形之一者，行政機關得不給予陳述意見之機會：
    五、行政處分所根據之事實，客觀上明白足以確認者。」行政程序法第一百零三
    條第五款定有明文。查本件系爭新聞播報，呈現前揭畫面，有被告側錄帶附卷可
    稽，且經本院勘查無誤，經提示原告，亦表不爭執，記明筆錄，被告所為處分所
    根據之事實，在客觀上明白，且足以確認，要無疑義，從而，被告為系爭處分前
    ，雖未通知原告陳述意見，揆諸前揭說明，亦無違法之處，原告此項主張，要有
    誤解。
十一、綜上所述，原告經營之「東森新聞台」頻道，於九十年六月七日十八時五十分播
    出之「中正大學畢業舞會舞孃辣妹激情熱舞」新聞，出現舞孃僅著內衣褲扭動身
    軀、與男學生共舞時作勢脫除男學生衣物等動作之畫面，已逾越電視節即分級制
    度之普遍級尺度，事證明確，且因該頻道前因違反節目及及廣告管理規定，經被
    告分別以九十年三月七日（九○）正廣四字第○二八一四號及九十年三月十二日
    （九○）正廣四字第○三○四二號函核處在案，茲原告再次違規，被告依衛星廣
    播電視法第三十七條第一項第一款規定，於九十年六月二十九日以（九○）正廣
    四字第○八八○五號行政處分書為罰鍰六十四萬元，並請立即改正，逾期不改正
    ，將按次連續處罰之處分，核無不合，訴願決定予以維持，亦無違誤。原告仍執
    前詞，訴請撤銷，為無理由，應予駁回。
據上論結，本件原告之訴為無理由，爰依行政訴訟法第九十八條第三項前段，判決如
主文。
中　　　華　　　民　　　國　　九十一　　年　　　十　　　月　　三十一　　日
                 臺 北 高 等 行 政 法 院   第 六 庭
                             審 判 長 法  官　  林 樹 埔
                                      法  官　  曹 瑞 卿
                                      法  官　  闕 銘 富
右為正本係照原本作成。
如不服本判決，應於送達後二十日內，向本院提出上訴狀並表明上訴理由，如於本判
決宣示後送達前提起上訴者，應於判決送達後二十日內補提上訴理由書（須按他造人
數附繕本）。
中　　　華　　　民　　　國　　九十一　　年　　　十　　　月　　三十一　　日
                                      書記官    吳 芳 靜
